臺灣屏東地方法院刑事判決　　　　　　　 92年度訴字第666號
公　訴　人　臺灣屏東地方法院檢察署檢察官
被　　　告　丙○○
選任辯護人　周春米律師
上列被告因職等案件，經檢察官提起公訴（91年度偵字第5323
號），本院判決如下：
    主  文
丙○○無罪。
    理  由
一、公訴意旨略以：被告丙○○為枋寮漁會職員，分別於民國90
    年7 月、8 月、10月、11月、12月等期間，擔任該漁會之加
    油工，負責辦理漁民購買優惠漁船用油業務，為受公務機關
    委託承辦公務之人員，其明知為防止不肖漁民詐購優惠漁船
    用油後，再轉賣他人牟利之情形，以達到確實核管漁民申購
    低價漁船用油之目的，在辦理前揭業務時，應確實核對漁民
    所提出之行政院海岸巡防署所職掌之進出漁港登記簿、配油
    手冊、購油船隻等加油程序，竟一時基於便利漁民購油之意
    思而違背職責，於利用辦理前揭職務期間，未依購油程序辦
    理，而讓漁民子○○、戊○○、壬○○、己○○、乙○○、
    陳永勝、庚○○等漁民，持偽造之自備進出漁港登記簿向枋
    寮漁會詐購低價優惠漁船用油，足生損害於行政院海岸巡防
    署之安檢人員及該署對漁船進出港口管理之正確性，因認被
    告涉犯貪污治罪條例第6 條第1 項第4 款之圖利罪等語。
二、按犯罪事實應依證據認定之，無證據不得認定犯罪事實；又
　　不能證明被告犯罪者，應諭知無罪之判決，刑事訴訟法第15
    4 條第2 項、第301 條第1 項分別定有明文。次按認定不利
    於被告之事實，須依積極證據，茍積極證據不足為不利被告
    事實之認定，即應為有利於被告之認定，更不必有何有利之
    證據；事實之認定，應憑證據，如未能發現相當證據，或證
    據不足以證明，自不能以推測或擬制之方法，以為裁判之基
    礎；且認定犯罪事實所憑之證據，雖不以直接證據為限，間
    接證據亦包括在內，然而無論直接證據或間接證據，其為訴
    訟上之證明，須於通常一般之人均不致有所懷疑，而得確信
    其為真實之程度者，始得據為有罪之認定，倘其證明尚未達
    到此一程度，而有合理之懷疑存在而無從使事實審法院得有
    罪之確信時，即應為諭知被告無罪之判決；又檢察官對於起
    訴之犯罪事實，仍應負提出證據及說服之實質舉證責任，倘
    其所提出之證據，不足為被告有罪之積極證明，或其指出證
    明之方法，無從說服法院以形成被告有罪之心證，基於無罪
    推定之原則，自應為被告無罪判決之諭知，最高法院30年上
    字第816 號、40年度臺上字第86號、76年度臺上字第4986號
    、92年度臺上字第128 號判例可資參照。
三、公訴人認被告丙○○涉犯上開圖利罪嫌，無非以：、證人
    子○○、癸○○、丁○○、乙○○、辛○○、庚○○、甲○○於警詢之證述。、證人庚○○、子○○、癸○○、丁○○於偵查中之證述，為其主要論據。惟查：
(一)、程序方面：
 1、按刑事訴訟法新制採改良式當事人進行主義，為保障被告防
    禦權及維護直接審理與言詞審理原則，刑事訴訟法第159 條
    第1 項規定：「被告以外之人於審判外之言詞或書面陳述，
    除法律有規定者外，不得作為證據。」酌採英美法之傳聞法
    則。復於第159 條之1 至第159 條之5 增設例外規定，以應
    實務需要，俾符實體真實發現之訴訟目的。是以，證人子○○、癸○○、丁○○、乙○○、辛○○、庚○○之警詢筆錄
    ，均係被告以外之人於審判外之書面陳述，依上開規定，原
    則上均不得作為證據。
 2、按被告以外之人於偵查中向檢察官所為陳述，除顯有不可信
　  之情況者外，得為證據，同法第159 條之1 第2 項定有明文
    。偵查中對被告以外之人（包括證人、鑑定人、告訴人、被
    害人及共同被告等）所為之偵查筆錄，或被告以外之人向檢
　  察官所提之書面陳述，性質上均屬傳聞證據。惟現階段刑事
    訴訟法規定檢察官代表國家偵查犯罪、實施公訴，依法其有
    訊問被告、證人及鑑定人之權，證人、鑑定人且須具結，而
    實務運作時，檢察官偵查中向被告以外之人所取得之陳述，
    原則上均能遵守法律規定，不致違法取供，其可信度極高，
    職是，被告以外之人前於偵查中已具結而為證述，除反對該
    項供述得具有證據能力之一方，已釋明「顯有不可信之情況
    」之理由外，不宜遽指該證人於偵查中之陳述不具證據能力
    。惟此係指已命具結而為證言者而言，如未依法具結者，依
    據絕對證據排除法則，當然無證據能力，而不得作為證據，
    自不得因當事人於審判程序之同意，逕認該未經具結之證言
    亦得作為證據，亦即刑事訴訟法第159 條之5 之規定時，應
    受同法第158 條之3 之限制（最高法院94年度台上字第3277
    號判決意旨參考）。證人子○○、癸○○、丁○○、庚○○
    固曾於檢察官偵查中為證言，惟檢察官未令具結，客觀上未
    足以擔保其證言之真實性，該等證言之本質屬傳聞證據，依
    上說明，其等於偵查中之證言，自均無證據能力。
(二)、實體方面：
    訊據被告丙○○堅決否認有何圖利犯行，辯稱：伊並非受政
    府機關委託承辦公務之人員，且不知漁民持用之報關手冊係
    偽造，伊無圖利他人之情事等語。經查：
 1、刑法第10條第2 項關於公務員之定義，原規定「稱公務員者
    ，謂依法令從事於公務之人員」，已於94年2 月2 日修正公
    布為「稱公務員者，謂下列人員：一、依法令服務於國家、
    地方自治團體所屬機關而具有法定職務權限，以及其他依法
    令從事於公共事務，而具有法定職務權限者。二、受國家、
    地方自治團體所屬機關依法委託，從事與委託機關權限有關
    之公共事務者」，並自95年7 月1 日施行。而貪污治罪條例
    第2 條原規定「依據法令從事公務之人員，犯本條例之罪者
    ，依本條例處斷；其受公務機關委託承辦公務之人，犯本條
    例之罪者，亦同」，亦於95年5 月30日配合刑法之修正而修
    正公布為「公務員犯本條例之罪者，依本條例處斷」，同自
    95年7 月1日 起施行，並與刑法採同一之公務員定義。本件
    被告行為後之修正公務員範圍較原有公務員定義限縮，自較
    有利於被告，依刑法第2 條第1 項規定自應適用修正後之裁
    判時法。
 2、又刑法第10條第2 項第2 款之委託公務員，須受託人得於其
    受任範圍內行使委託機關公務上之權力始可（見該條項修正
    立法理由），如僅係從事私經濟行為，而非屬居於權力主體
    地位行使公權力行為之公共事務，即非此之委託公務員（最
    高法院92年度台上字第672 號判決意旨參照，臺灣高等法院
    95 年5月4 日法律座談會第26案結論同此見解）。依臺灣地
    區漁船油核配辦法第4 條規定：「船油限由依法取得經營石
    油及石油產品之業者及設立之漁船加油站（以下簡稱配油單
    位）配售；未設有漁船加油站或有漁船加油站而加油能量不
    敷之地區，由當地漁會統籌代購後轉交漁船使用」，可知漁
    會係代漁民購買優惠漁船用油，所從事者係私經濟之行為。
    是以，被告雖任職於漁會，並辦理審核漁船用油業務，然漁
    會統籌代購漁船用油後轉交漁船使用，其角色既與「依法取
    得經營石油及石油產品之業者及設立之漁船加油站」相同，
    係屬業者之角色，並無任何執行公務上權力之行為，則被告
    自非屬受公務機關委託承辦公務之人員。
 3、再漁民申請購買優惠漁船用油時，需持漁船進出港登記簿（
    下稱報關簿）、漁船配油手冊等資料，並填寫相關申請資料
    即油量單，由承辦人員在油量單上簽名後，交由漁民持向漁
    會出納繳費，憑繳費收據加油，而承辦人員再持漁民代購之
    油量資料向中國石油股份有限公司購買漁船用油等情，固據
    被告於警詢時供述甚明（見警13-1卷第37至39頁）。然依證
    人即枋寮漁會加油工甲○○於本院審理時具結證稱：「丙○○於90年11月、12月在漁會審核加油業務，核對報關簿，我
    在當時負責拿油槍幫漁民加油；漁民欲申購漁船用油，需先
    至出納處繳費，再拿繳費之收據加油，有的會拿收據，有的
    沒有拿收據，我是依油量單加油，我都會打電話問丙○○確
    認漁民是否有繳費，丙○○說有的沒有繳，有的有繳，漁會
    沒有規定要先繳錢才能加油，也沒有規定看收據才可以加油
    ，但主要是能把錢拿回來就可以了，這都可以收得回來，只
    是漁民會晚點繳錢；關於漁會加油手續，沒有書面作業手冊
    」等語（見本院卷三第160 至163 頁）；證人即枋寮漁會巡
    守員丁○○於本院審理時具結證稱：「我曾在枋寮漁會擔任
    加油工的工作；漁民加油前要先繳費，有魚貨在漁會的話可
    以抵，即漁民有魚貨的錢在漁會還沒有領，可以事後再扣抵
    ，就是事後結算；漁會沒有規定要漁民本人才能申請，可以
    委託別人辦理，親屬朋友都可以」等語（見本院卷第163 頁
    反面至168 頁）；證人即漁民乙○○於本院審理時具結證稱
    ：「加油時不需先繳費，有魚貨的錢在漁會可以扣抵，不一
    定先繳」等語（見本院卷三第168 頁反面）；證人即漁民辛○○於本院審理時具結證稱：「如果加油時沒有錢，有魚貨
    之貨款在那邊，可以扣抵，可以以後再繳錢，沒有規定先繳
    錢」等語（見本院卷三第170 頁反面）；證人即漁民庚○○
    於本院審理時具結證稱：「我們出海捕魚之魚貨拍賣後，有
    魚貨款在漁會那邊，我們可以先加油，加油的錢也不需要當
    天付」等語明確（見本院卷三第175 頁）。是依證人甲○○
    、丁○○、乙○○、辛○○、庚○○上開證述，可知漁民申
    請購買優惠漁船用油時，原則上雖先至出納處繳費，然倘漁
    民有魚貨在漁會時，因事後仍可拍賣魚貨取得購油款項，習
    慣上均會通融漁民先加油，俟日後再行繳款。因此，被告雖
    未要求漁民先至出納處繳交購油款項即讓漁民先加油，然此
    既與枋寮漁會前所辦理優惠漁船用油業務之慣例無違，即難
    遽此即認被告有何圖利漁民之情事。
 4、又證人乙○○、辛○○、庚○○確有持偽造之報關簿申購優
    惠漁船用油之情，固據其等於本院審理時供述甚明（見本院
    卷三第169 頁、第171 頁、第176 頁），然證人乙○○於本
    院審理時具結證稱：「我和癸○○做假油的事，丙○○不知
    道，因為我拿報關簿給癸○○時，丙○○不在場，所以我認
    為丙○○不知道，我也不記得有無找過丙○○加油；在做油
    的期間，沒有和丙○○接觸過，也沒有因為加油的事找過丙○○」等語（見本院卷三第169 至170 頁）；證人辛○○於
    本院審理時具結證稱：「丙○○是漁會的職員，我私底下沒
    有和丙○○接觸過；我不了解丙○○是否知道癸○○與我用
    偽造的報關簿加油的事；我在偵查中說丙○○及甲○○都在
    現場，係指加油的現場，不是和癸○○說做假油的現場；我
    找丙○○辦理購油時，只有說要買油、加油，我不知道丙○○是否看得出來是偽造的；漁民所拿來的報關簿，不論有無
    偽造內容都一樣」等語（見本院卷三第171 至174 頁反面）
    ；證人庚○○於本院審理時具結證稱；「我知道丙○○在漁
    會上班，但我不認識丙○○，我不知道丙○○是否知道我和
    癸○○在做油」等語明確（見第176 頁）。是觀之上開證人
    乙○○、辛○○、庚○○之證詞，其等與被告並不熟識，僅
    知悉被告係漁會職員，負責辦理漁船用油業務，然就被告是
    否知悉其等有持偽造報關簿申請漁船用油之情，則均無所悉
    。是以，被告於辦理漁船用油業務期間，雖曾發生漁民持偽
    造之報關簿申購優惠漁船用油情事，惟尚難據此即謂被告有
    何參與詐購漁船用油之情。此外，復查無確切之證據足以證
    明被告有何公訴人所指之犯行，其犯罪即屬不能證明，依據
    上開法條規定及判例意旨，自應為無罪之諭知。
據上論斷，應依刑事訴訟法第301 條第1項，判決如主文。
本案經檢察官許英輝到庭執行職務。
中　　華　　民　　國　　96　　年　　12　　月　　28　　日
                  刑事第二庭  審判長法  官  黃國永
                                    法  官  陳松檀
                                    法  官  蘇碧珠
以上正本證明與原本無異。
如不服本判決應於收受本判決送達後10日內向本院提出上訴書狀
，其未敘述上訴理由者，並得於提起上訴後10日內向本院補提理
由書狀（均須按他造當事人之人數附繕本）「切勿逕送上級法院
」
中　　華　　民　　國　　96　　年　　12　　月　　28　　日
                                    書記官  賀燕花
